臺灣花蓮地方法院民事判決　九十三年度訴字第八八號
　　原　　　告　財政部國有財產局臺灣北區辦事處花蓮分處
　　法定代理人　甲○○
　　訴訟代理人　丙○○
　　被　　　告　乙○○
右當事人間請求拆屋還地等事件，經本院於民國九十四年一月十一日言詞辯論終結，
判決如下：
      主      文
被告應給付原告新台幣萬貳仟壹佰伍拾柒元，及自民國九十四年一月一日起至清償
日止，按年息百分之五計算之利息。
訴訟費用由被告負擔。
      事 實 及 理 由
壹、程序方面：
一、被告經合法通知，未於言詞辯論期日到場，核無民事訴訟法第三百八十六條所列
    各款情形，爰依原告之聲請，由其一造辯論而為判決。
二、按訴狀送達後，原告不得將原訴變更或追加他訴，但擴張或減縮應受判決事項之
    聲明者，不在此限，民事訴訟法第二百五十五條第一項第三款定有明文。本件原
    告基於不當得利法律關係，原起訴請求被告給付新台幣（下同）二萬八千九百十
    六元，及自民國九十三年三月一日起至返還土地日止按月給付原告一千一百二十
    元。嗣於訴狀送達後，經本院囑託花蓮地政事務所派員會同履勘測量，原告乃按
    系爭房屋實際占用面積，變更請求被告應給付三萬二千一百五十七元，及自變更
    後訴之聲明送達被告翌日即九十四年一月一日起至清償日止，按年息百分之五計
    算之利息，核屬減縮應受判決事項之聲明，合於民事訴訟法第二百五十五條第一
    項第三款之規定，應予准許，合先敘明。
三、本件原告原起訴請求拆屋還地及不當得利事件，訴訟標的價額經核定為新台幣（
    下同）一百十二萬元，而適用通常訴訟程序，嗣因原告撤回拆屋還地部分，僅請
    求不當得利，雖屬小額訴訟事件，惟仍依原定程序審結，併此敘明。
貳、實體方面：
一、原告起訴主張：坐落花蓮市○○段七四地號土地（下稱系爭土地）為國有土地，
    原告為管理機關，被告無使用權源，竟以其所有鐵皮房屋占用系爭土地如附圖所
    示斜線部分，面積一○四‧三二平方公尺。被告無法律上原因而使用系爭土地，
    顯獲有相當租金之利益，致國產權益遭受損害，為此爰依不當得利之法律關係訴
    請被告給付自九十年十一月一日起至九十三年七月止之不當得利金額等語。並聲
    明：被告應給付原告三萬二千一百五十七元，及自變更後訴之聲明送達被告翌日
    即九十四年一月一日起至清償日止，按年息百分之五計算之利息。被告未於最後
    言詞辯論期日到場，據其前次到場之陳述則表示：對於原告之請求無意見等語。
二、原告主張系爭土地為國有土地，原告為管理機關，被告所有鐵皮房屋無權占有系
    爭土地如附圖所示斜線部分，面積一○四‧三二平方公尺之事實，已據提出與其
    所述相符之土地登記謄本為證，且經本院囑託花蓮地政事務所派員會同履勘測量
    屬實，有勘驗筆錄、花蓮地政事務所製作之鑑定圖附卷可憑，並為被告所不爭，
    自堪信為真實。
三、按無法律上之原因而受利益，致他人受損害者，應返還其利益。不當得利之受領
    人，除返還其所受之利益外，如本於該利益更有所取得者，並應返還。但依其利
    益之性質或其他情形不能返還者，應償還其價額，民法第一百七十九條前段、第
    一百八十一條分別定有明文。又依不當得利之法則請求返還不當得利，以無法律
    上之原因而受利益，致他人受有損害為其條件，故其得請求返還之範圍，應以對
    方所受之利益為限，非以請求人所受損害若干為準，無權占有他人土地，可以獲
    得相當於租金之利益為社會通常之觀念（最高法院六十一年台上字第一六九五號
    判例參照）。本件被告無法律上之原因，自九十年十一月一日起至九十三年七月
    止之期間，占用原告機關之前揭經管之國有土地，免去土地之租金，則其受有相
    當於占用範圍土地之租金之利益，且造成原告機關經管之系爭國有土地，因被告
    占用致無法出租而收取租金，受有損害，依前揭規定，原告自得請求被告給付自
    九十年十一月一日起至九十三年七月止相當於租金之不當得利。
四、至計算相當於土地房屋租金之不當得利金額，按城市地方房屋之租金，以不超過
    土地及其建築物申報總價年息百分之十為限；前條規定，於租用基地建築房屋準
    用之，土地法第九十七條第一項、第一百零五條定有明文。而土地法第九十七條
    規定之土地價額，係指法定地價而言（土地法施行法第二十五條參照），土地法
    第一百四十八條規定土地所有權人依土地法所申報之地價為法定地價，倘土地所
    有權人申請登記而不同時，以標準地價為法定地價，所謂標準地價，即由該管縣
    市地政機關依土地法第一百五十二條或第一百六十條公告之地價，而土地所有權
    人未於公告期間申報地價者，以公告地價百分之八十為其申報地價（平均地權條
    例第十六條可參）；故土地法第九十七條之土地申報總價額即指該土地之申報地
    價而言。次按土地法第九十七條第一項之規定，城市地方房屋之租金，以不超過
    土地及其建築物申報總價額年息百分之十為限，而此乃指租金之最高限額而言，
    並非必須照申報價額年息百分之十計算之，且尚須斟酌基地之位置，工商繁榮程
    度、使用人利用基地之經濟價值、所受利益，彼等關係及社會感情等情事，以為
    決定（最高法院六十八年台上字第三七一號判例參照）。經查：系爭土地自九十
    年十一月一日起至九十二年十二月三十一日止之申報地價為每平方公尺二千二百
    元，自九十三年一月一日起至九十三年七月三十一日止之申報地價為每平方公尺
    二千四百元，有花蓮地政事務所出具之地價謄本在卷可憑，而被告使用之房屋係
    鐵皮造平房，坐落花蓮市○○段第七四地號土地（地目：田），位於花蓮市○○
    ○○街上，鄰近化道路，四周多為農地、空地，附近通運輸條件尚佳，本院審酌
    系爭房屋所處坐落位置、附近繁榮程度及被告利用該土地之經濟價值、所受利益
    等情狀，認原告請求自九十年十一月一日起至九十二年十二月三十一日止、九十
    三年一月一日起至九十三年七月三十一日止，分別依前述申報地價總價額年息百
    分之五計算相當於租金之不當得利，尚屬適當。則原告依不當得利之法律關係，
    所得請求被告給付相當於租金之不當得利，自九十年十一月一日起至九十三年七
    月三十一日止，詳如附表所示，合計為三萬二千一百五十七元，為有理由，應予
    准許。
五、從而，原告依據不當得利之法律關係，請求被告給付系爭相當於租金之損害，即
    如主文第一項所示之金額及遲延利息，於法洵無不合，應予准許。
六、訴訟費用負擔之依據：依民事訴訟法第七十八條。
中　　　華　　　民　　　國　　九十四　　年　　　一　　　月　　二十五　　日
　　　　　　　　　　　　　　　臺灣花蓮地方法院民事庭
　　　　　　　　　　　　　　　　　法　　　官　陳燁真
正本証明與原本無異。
如對本判決不服，應於送達後廿日內，向本院提出上訴狀（應抄附繕本）。
中　　　華　　　民　　　國　　九十四　　年　　　一　　　月　　三十一　　日
　　　　　　　　　　　　　　　　　法院書記官　陳源財
~B0
~T48附表：
（一）九十年十一月一日起至九十二年十二月三十一日止：
      2200（公告地價）×104.32（占用面積）×0.05÷12×26（占用月數）＝
      24856
（二）九十三年一月一日起至九十三年七月三十一日止：
      2400（公告地價）×104.32（占用面積）×0.05÷12×7（占用月數）＝7301
